【裁判字號】    99,訴,418
【裁判日期】    990811
【裁判案由】    塗銷抵押權設定登記
【裁判全文】
臺灣高雄地方法院民事判決               99年度訴字第418號
原      告  陳珠美
訴訟代理人  李孟仁律師
複代理人    蔡佩樺律師
被      告  米明秋
            阮慧珠
上列當事人間塗銷抵押權設定登記事件，本院於民國99年8 月4
日言詞辯論終結，判決如下：
    主  文
被告米明秋、阮慧珠於民國九十八年三月十八日就附表所示不動
產所為之抵押權設定行為應予撤銷。
被告阮慧珠應將高雄縣岡山地政事務所於民國九十八年三月十八
日以九八年岡資地字第一三二八０號收件就附表所示不動產所為
之抵押權登記予以塗銷。
訴訟費用由被告連帶負擔。
    事  實
壹、程序部分：
    按訴狀送達後，原告不得將原訴變更或追加他訴，但被告同
    意者，不在此限，民事訴訟法第255 條第1 項第1 款定有明
    文。查原告先位之訴原請求聲明為：(1)確認被告2 人就如附
    表所示坐落高雄縣岡山鎮○○段426 地號土地及其上同段12
    3 號建號建物（以下稱系爭不動產），於民國98年3 月18日
    所設定新台幣（以下同）78萬元之最高限額抵押權（以下稱
    系爭抵押權）及所擔保之法律關係均不存在；(2)被告阮慧珠
    應將系爭房地所為系爭抵押權登記予以塗銷。迭經變更後乃
    就其中第一項改以請求確認系爭抵押權不存在（參見本院卷
    第135 頁），又原告此部分所為減縮應受判決事項之聲明業
    經被告同意在案，核與前揭規定相符，應予准許。
貳、實體部分：
  一、原告主張：被告米明秋前因積欠原告借款及會款，經原告
      訴請本院以97年度岡訴字第1 號民事判決判命被告米明秋
      應清償借款420 萬元及會款76萬1600元確定。嗣原告持前
      開民事確定判決向本院聲請以98年度司執字第36108 號強
      制執行事件對被告米明秋財產實施強制執行之際，始發現
      被告米明秋前於98年3 月18日已將其所有系爭不動產設定
      78萬元之系爭抵押權予被告阮慧珠。然被告2 人於設定系
      爭抵押權時，並未存有現在或預期將來發生不特定債權法
      律關係存在，亦無設定抵押權之合意，顯屬通謀虛偽而無
      效，且害及原告前揭債權，原告自得依民法第87條第1 項
      規定訴請確認系爭抵押權不存在，再依據民法第184 條第
      1 項侵權行為之法律關係訴請撤銷被告2 人前開設定系爭
      抵押權之行為，並請求被告阮慧珠塗銷系爭抵押權登記藉
      以回復原狀。此外，倘認被告2 人間就系爭抵押權所擔保
      債權確屬存在，然因被告阮慧珠與原告均為被告米明秋之
      互助會會員，同遭被告米明秋倒會而受害，衡情被告阮慧
      珠自無可能於倒會後，再與被告米明秋發生新的債權關係
      ，則系爭抵押權所擔保債權顯為設定前之既有債權，二者
      間並無對價關係，系爭抵押權之設定行為即屬無償行為，
      害及原告債權，原告自得依民法第244 條第1 項、第4 項
      規定請求被告2 人撤銷系爭抵押權之設定行為等語。並提
      起先位之訴聲明：(1)確認被告2 人就系爭房地所設定之系
      爭抵押權不存在；(2)被告阮慧珠應將系爭房地所為系爭抵
      押權登記予以塗銷。另提起備位之訴聲明：(1)被告2 人就
      系爭房地所為之系爭抵押權設定登記行為應予撤銷；(2)被
      告阮慧珠應將系爭房地所為系爭抵押權登記予以塗銷。
  二、被告米明秋、阮慧珠均以：被告米明秋先前確有因倒會而
      積欠被告阮慧珠債務，雙方最初結算後尚餘有78萬元未予
      清償，並同意日後不再加計利息，遂約定由被告米明秋設
      定系爭抵押權予阮慧珠作為前揭債務擔保，而事後被告米
      明秋則再清償其中3 萬元，故渠等彼此間確有75萬元債權
      存在，並據此設定系爭抵押權，並非通謀虛偽意思表示，
      且系爭抵押權之設定應屬有償行為等語資為抗辯外，被告
      阮慧珠則另以：伊並不知悉原告與被告米明秋彼此間之債
      權債務關係，又伊於98年4 月7 日與被告米明秋核對債權
      後，被告米明秋尚積欠78萬元，遂要求伊就上述借款另行
      成立消費借貸等語置辯。並均聲明：駁回原告先、備位之
      訴。
  三、兩造爭執與不爭執事項：
    (一)當事人不爭執事項：
      (1)被告米明秋前於89至91年間積欠原告借款420 萬元及利
        息7 萬4000元，又於96年間因無故宣布停止互助會而積
        欠原告會款68萬7600元，遂經原告訴請本院以97年度岡
        訴字第1 號民事判決命被告米明秋應給付原告496 萬元
        1600元，於98年2 月23日確定（參見本院卷第9 至14頁
        ）。
      (2)被告2 人前於98年3 月17日簽訂土地、建物改良物抵押
        權設定契約書，約定由被告米明秋將其所有系爭不動產
        設定系爭抵押權予被告阮慧珠，嗣由高雄縣岡山地政事
        務所以98年岡資地字第13280 號收件後，於同年月18日
        辦理登記在案（參見本院卷第15至18、43至50頁）。
      (3)原告前以上揭民事確定判決為執行名義，向本院聲請以
        98年度司執字第36108 號對被告米明秋之財產予以強制
        執行，經本院民事執行處就系爭房地進行鑑價後認定現
        值為239 萬6000元，並據此數額核定拍賣底價。又系爭
        不動產先前業已設定第一順位抵押權予訴外人香港商香
        港上海匯豐銀行股份有限公司，且該抵押權現時所擔保
        債權餘額為194 萬3576元。
      (4)被告米明秋除系爭不動產外，已無其他積極財產可供清
        償所積欠原告前開債務。又依本院98年度司執字第3610
        8 號分配表（參見本院卷第131 頁）所示，系爭不動產
        前經本院以246 萬8800元拍定在案，經扣除各項優先債
        權及上述上海匯豐銀行第一順位抵押債權後，尚餘32萬
        4803元足供分配予其他債權人，且原告與被告阮慧珠各
        係以普通債權人及第二順位抵押權人之地位參與該案分
        配，此外即無其他債權人再行聲明參與分配。
    (二)當事人爭執事項：
      (1)先位之訴部分：
        被告米明秋是否確有積欠被告阮慧珠債務？又原告依通
        謀虛偽意思表示及侵權行為訴請確認系爭抵押權不存在
        且應予塗銷，有無理由？
      (2)備位之訴部分：
        倘被告2 人彼此間確存有債權債務關係，則渠等就設定
        系爭抵押權之舉是否係無償行為？又原告據此請求撤銷
        系爭抵押權登記行為及被告阮慧珠應塗銷系爭抵押權登
        記，有無理由？
  四、本院之判斷：
    (一)先位之訴部分：
      (1)按確認法律關係之訴，非原告有即受確認判決之法律上
        利益者，不得提起之，民事訴訟法第247 條定有明文。
        所謂即受確認判決之法律上利益，係指法律關係之存在
        與否不明確，原告主觀上認其在法律上之地位有不妥之
        狀態存在，且此種不妥狀態能以確認判決將之除去者而
        言，最高法院52年度台上字第1237號著有判例。本件茲
        據原告主張其為被告米明秋之債權人，惟被告米明秋積
        欠債務未能依約清償且任意處分個人財產等情，業據其
        提出本院97年度岡訴字第1 號民事判決為證，復經本院
        調取98年度司執字第36108 號強制執行事件卷宗核閱屬
        實，足認原告私法上地位確有因被告米明秋、阮慧珠彼
        此間是否確有成立系爭抵押權主張優先受償而有受侵害
        之危險。又倘原告果能取得本件勝訴判決，自得持向主
        管機關辦理系爭抵押權塗銷登記，藉以適度保全自身債
        權，揆諸前開說明，自應認定原告提起先位之訴請求確
        認被告間系爭抵押權登記行為應屬無效一節，具有即受
        確認之法律上利益，合先敘明。
      (2)次按，當事人主張有利於己之事實，就其事實負有舉證
        之責，民事訴訟法第277 條定有明文。又第三人主張表
        意人與相對人通謀而為虛偽意思表示者，該第三人應負
        舉證之責，最高法院48年台上字第29號著有判例可資參
        照。且此一舉證責任之分配，要不因該第三人所提者係
        確認法律關係不成立之訴而異其認定（最高法院98年度
        台上字第2469號判決意旨參照）。茲依原告所提出合會
        資料（參見本院卷第19頁）已記載被告阮慧珠確有參加
        被告米明秋所招攬互助會之情甚明，則原告既主張因被
        告米明秋無故倒會而取得債權，又參以被告米明秋提出
        之還款計畫書1 份（參見本院卷第130 頁）亦載明原告
        及被告阮慧珠債款額度各為420 萬元及78萬元，適可推
        認被告阮慧珠辯稱伊先前同因被告米明秋倒會而取得78
        萬元債權一節，尚非無稽。再佐以本件業據證人田蘊英
        到庭證述：伊與被告阮慧珠均有參加被告米明秋招攬之
        互助會，被告阮慧珠有參加2 會且均為活會，但被告米
        明秋於伊得標後即無法依約支付會款，事後被告阮慧珠
        曾向伊告知被告米明秋結算後尚積欠78萬元，且於99年
        1 月1 日被告米明秋亦有償還3 萬元予被告阮慧珠等語
        綦詳（參見本院卷第125 至127 頁），俱核與被告2 人
        所自承渠等先前結算合會債務數額後，被告米明秋尚積
        欠被告阮慧珠78萬元，雙方亦未約定應再行計算利息，
        其後被告米明秋則於99年1 月1 日清償3 萬元，故前開
        合會債務僅餘75萬元未予清償等情相符（參見本院卷第
        113 頁），足證被告所辯渠等彼此間原本確有75萬元合
        會債務存在，且約定由被告米明秋據此設定系爭抵押權
        予被告阮慧珠用以擔保是項債務，事後再由被告米明秋
        清償3 萬元而僅餘75萬元之情，應堪信實。揆諸前揭說
        明，原告針對先位之訴所主張內容既始終未能舉證以實
        其說，或提出相關反證以資證明被告前揭辯詞顯不足採
        ，猶僅空言指摘被告2 人基於通謀虛偽意思表示而設定
        系爭抵押權云云，洵屬無據。
      (3)此外，稱最高限額抵押權者，謂債務人或第三人提供其
        不動產為擔保，就債權人對債務人一定範圍內之不特定
        債權，在最高限額內設定之抵押權。最高限額抵押權所
        擔保之債權，以由一定法律關係所生之債權或基於票據
        所生之權利為限，民法第881 條之1 第1 、2 項定有明
        文。由是可知，最高限額抵押權之目的係保障債權人一
        定範圍內之債權得以享有優先受償權利，縱令原債權確
        定前，債權數額在該抵押權存續期間或有發生增減之情
        形，仍難謂該最高限額抵押權應屬無效或不存在。準此
        ，被告2 人先前乃基於上述合會債務而設定最高限額78
        萬元之系爭抵押權，要非基於通謀虛偽意思表示而實施
        此一抵押權設定行為，其後雖因被告米明秋再行償還3
        萬元、現時僅餘75萬元未予清償，系爭抵押權之設定仍
        不因此為無效，故原告先位之訴請求確認系爭抵押權不
        存在暨被告阮慧珠應予塗銷系爭抵押權登記云云，洵屬
        無據，均不應准許。
    (二)備位之訴部分：
      (1)按債務人以其所有之不動產設定抵押權，同時向他人借
        貸款項，其設定抵押權之行為，固屬有償行為，若先有
        債權之存在而於事後為之設定抵押權者，如無對價關係
        ，即屬無償行為，倘有害及債權，則債權人自得依民法
        第244 條第1 項規定撤銷之，最高法院51年台上字第35
        28號著有判例。查本件固據被告阮慧珠辯稱：伊與被告
        米明秋曾於98年4 月7 日就結算後78萬元債務另行成立
        消費借貸云云，並提出本票及借據各1 紙為憑（參見本
        院卷第62頁）。然本院參酌被告2 人於審判中均已自承
        彼此間係因合會關係而成立債權債務關係等語在卷（參
        見本院卷第135 頁），又觀乎前開本票暨借據所載簽立
        日期均為「97年4 月7 日」，惟依被告阮慧珠所提出答
        辯狀雖記載渠2 人係於98年4 月7 日核對債權多寡後，
        被告米明秋尚積欠78萬元，雖央求被告阮慧珠就該筆借
        款另行成立消費借貸等語，但旋又改稱原始欠款日為97
        年4 月7 日，遂將本票日期更改為97年云云（參見本院
        卷第76頁），顯見渠等針對彼此間究有無另行成立消費
        借貸及何時成立等節，先後所述已有不一，此外復未見
        被告阮慧珠就此節提出其他事證以實其說，自難徒以其
        空言辯稱渠等另有成立新債務云云為據。職是，被告米
        明秋實因先前招攬之互助會倒會以致無力清償剩餘會款
        ，經事後結算尚積欠被告阮慧珠合會債務78萬元，方以
        該債務數額就系爭不動產設定系爭抵押權予被告阮慧珠
        作為將來清償之擔保，已如前述。又被告2 人前於準備
        程序中針對渠等間確係先有債權債務關係，再於98年3
        月18日設定系爭抵押權一節均已是認無訛（參見本院卷
        第69頁），參以前開說明，被告2 人彼此間雖存有合會
        債務關係，但渠等事後始就該項既有債務設定系爭抵押
        權之舉，性質上仍屬無償行為。此外，縱令被告阮慧珠
        前揭所辯其與被告另有成立消費借貸關係之情為真，則
        依卷附本票及借據所記載簽立日期均為97年4 月7 日，
        客觀上亦得推認渠等乃係債權成立後方始設定系爭抵押
        權，仍無礙於此舉要屬無償行為之認定。故被告辯稱系
        爭抵押權之設定應屬有償行為云云，實無足採。
      (2)其次，債務人所為之無償行為，有害及債權者，債權人
        得自知有撤銷原因時起1 年內，聲請法院撤銷之；又債
        權人依上述規定規定聲請法院撤銷時，得並聲請命受益
        人或轉得人回復原狀，依民法第244 條第1 項、第4 項
        及同法第245 條前段定有明文。其次，此項撤銷權之客
        體乃包括債務人所為債之行為及物權行為，如不動產物
        權契約業經辦理登記，則債權人得訴請登記名義人塗銷
        。查被告米明秋尚積欠原告496 萬元1600元未予清償，
        且依卷附財產資料（參見本院卷第30至33頁）所示被告
        米明秋現有財產（包括系爭不動產）顯不足以清償前開
        債務。又系爭不動產前經原告向本院聲請以98年度司執
        字第36108 號予以強制執行，嗣以246 萬8800元拍定在
        案，經扣除各項優先債權及前述上海匯豐銀行第一順位
        抵押債權後，尚餘32萬4803元足供分配予其他債權人或
        用以清償原告前開債權之情，已如前述，綜此足認被告
        米明秋擅將系爭不動產設定系爭抵押權予被告阮慧珠，
        此一無償行為顯已害及原告前開債權之行使，故原告提
        起備位之訴據此請求撤銷被告2 人彼此間就系爭不動產
        所為系爭抵押權登記行為，及被告阮慧珠應將就系爭不
        動產於98年3 月18日所為系爭抵押權登記予以塗銷等節
        ，洵屬有據，均應准許。
  五、綜上所述，原告先位之訴以通謀虛偽意思表示為由，請求
      確認被告2 人就系爭房地所設定之系爭抵押權不存在，及
      依侵權行為之規定請求被告阮慧珠應將系爭房地所為系爭
      抵押權登記予以塗銷云云，俱無理由，應予駁回。另備位
      之訴本於民法第244 條第1 項、第4 項前段規定，請求撤
      銷如附表所示系爭不動產之系爭抵押權登記行為，及被告
      阮慧珠應將系爭抵押權登記予以塗銷，則有理由，應予准
      許。
  六、本件事證已臻明確，兩造其餘主張及攻擊防禦方法與證據
      ，經本院斟酌後認與本件判決結果均不生影響，故不一一
      論列，附此敘明。
  七、據上論結，本件原告之訴為有理由，依民事訴訟法第85條
      第2 項，判決如主文。
中    華    民    國    99    年    8     月    11    日
                  民事第六庭  法  官  陳明呈
正本係照原本作成。
如不服本判決，應於送達後20日內，向本院提出上訴狀並表明上
訴理由，如於本判決宣示後送達前提起上訴者，應於判決送達後
10日內補提上訴理由書（須附繕本）。如委任律師提起上訴者，
應一併繳納上訴審裁判費。
中    華    民    國    99    年    8     月    11    日
                              書記官  黃靖媛
附表：
┌──┬──────────┬────────┬────┬────┬────────┐
│編號│ 不動產標示         │  面 積         │權利範圍│登記日期│ 收件案號       │
├──┼──────────┼────────┼────┼────┼────────┤
│    │高雄縣岡山鎮○○○段│92.12平方公尺   │全部    │98.3.18 │高雄縣岡山地政事│
│  │426地號土地         │                │        │        │務所98年岡資地字│
│    │                    │                │        │        │第13280號收件   │
├──┼──────────┼────────┼────┼────┼────────┤
│  │高雄縣岡山鎮○○○段│104.34平方公尺  │全部    │同上    │同上            │
│    │123 建號建物        │                │        │        │                │
└──┴──────────┴────────┴────┴────┴────────┘

司法院資訊處製作；財團法人民間司法改革基金會備份。
